臺灣高等法院民事判決　　　　　　　　95年度上更(一)字第20號
上　訴　人　中原工程顧問有限公司
法定代理人　丁○○
訴訟代理人　孫志鴻律師
複 代理 人　崔百慶律師
　　　　　　丙○○
被 上訴 人　交通部民用航空局桃園國際航空站
法定代理人　甲○○
訴訟代理人　劉建右律師
　　　　　　洪堯欽律師
上　一　人
複 代理 人　李奇穎律師
上列當事人間請求損害賠償事件，上訴人對於中華民國92年7月
23日臺灣桃園地方法院92年度訴字第700號第一審判決提起上訴
，經最高法院發回更審，本院於96年11月28日言詞辯論終結，判
決如下：
    主  文
上訴駁回。
第二審及發回前第三審訴訟費用由上訴人負擔。
    事實及理由
壹、程序方面：
    按「當事人喪失訴訟能力或法定代理人死亡或其代理權消滅
    者，訴訟程序在有法定代理人或取得訴訟能力之本人，承受
    其訴訟以前當然停止。」、「第168條至第172條及前條所定
    之承受訴訟人，於得為承受時，應即為承受之聲明。他造當
    事人，亦得聲明承受訴訟。」民事訴訟法第170條、175條分
    別定有明文。本件被上訴人名稱原為交通部民用航空局中正
    國際航空站，嗣變更為交通部民用航空局桃園國際航空站，
    其法定代理人魏勝之，亦於民國96年2月5日變更為甲○○，
    並由甲○○於同年5月25日聲明承受本件訴訟，此有被上訴
    人提出之民事陳報暨聲明承受訴訟狀、交通部民用航空局函
    、交通部令及民事委任狀在卷可憑（本院卷1第261至265頁
    ），核與上開規定相符，自應予准許。
貳、實體方面：
一、被上訴人起訴主張：兩造於86年6月間，就中正機場跑道、
    滑行道道面翻修工程及機場北側滑行道、停機坪道面伸縮縫
    更新工程（下稱系爭工程）之規劃設計（含相關測量）服務
    工作，簽訂規劃設計服務合約（下稱系爭合約），約定由被
    上訴人按竣工結算工程費（不含保險、稅捐費等）之1.58%
    計付服務費。嗣被上訴人於88年間進行其中NS滑行道工程之
    正式驗收時，發現有冒漿嚴重破壞版塊導致滑行道無法正常
    使用之瑕疵，而須全部拆除重作，經委託台灣省土木技師公
    會（下稱土木技師公會）鑑定結果，認上訴人就該瑕疵應負
    70%之責任。以NS滑行道之建造費用為新台幣（下同）4,692
    ,691 元，核算上訴人應負70%之責任，被上訴人得依系爭合
    約第14條第(六)款之約定，請求上訴人賠償3,284,883元，扣
    抵上訴人之履約保證金50萬元及系爭合約服務費尾款319,06
    8元後，上訴人尚應賠償2,465,815元，及自92年4月26日起
    至清償日止按年息5%計算之利息等語。
二、上訴人則以：上開NS滑行道發生冒漿致破壞版塊，並非完全
    導因於設計版塊底層之改變，而係原始設計時未做整體考量
    所致，上訴人僅承攬「道面翻修工程」、「道面伸縮縫更新
    工程」及該工程之規劃設計（含相關測量），並非係「全面
    性之設計、整修」及「全面性之測量」，自不能改變原始排
    水設計，亦非系爭合約之委託服務內容，且因排水多由高處
    往低處流動，而道面較兩側草坪為高，故如伸縮縫施工良好
    ，雨水即不會經由縫隙滲入，則版下無水自不生冒漿之情形
    。是土木技師公會鑑定報告認設計單位即上訴人就LCB之設
    計未考慮整體排水，應就該項所占35%權重，完全負責，顯
    有謬誤。又系爭工程與地質調查不相干，系爭合約亦未要求
    上訴人應做地質調查，上訴人無地質調查之義務，上開鑑定
    報告以上訴人未為地質調查，認上訴人就該項所占25%權重
    ，應負全責，亦屬不當。至該鑑定報告認上訴人應就版塊接
    縫未設置繫筋或綴筋所占10%權重負全責部分，係因考量施
    工之困難性，需俟植筋密合後才能施工，惟在有限之施工時
    間將使整體工程延誤，乃採加強底層為混凝土之改善方式，
    故上訴人如有疏失，至多亦僅就此10%即469,269元（4,69
    2,691元x1/10 =469,269元）負過失責任。再系爭合約第14
    條第7款但書約定：「如損害責任非因乙方（即上訴人）之
    故意或重大過失所致者，則不論本合約之其他規定為何，乙
    方對本合約之責任應以本合約總金額為限。」，即除非上訴
    人有故意或重大過失，否則上訴人僅就系爭工程款之總金額
    負損害賠償責任，而本件上訴人並無故意或重大過失之情事
    ，是縱認上訴人應負損害賠償之責，以系爭工程全部結算金
    額71,745,495元之1.58%計算，上訴人於系爭合約之規劃設
    計服務費為1,133,579元，上訴人至多亦僅須負1,133,579元
    之限制責任等語，資為抗辯。
三、本件經原法院判決：上訴人應給付被上訴人2,465,815元，
    及自92年4月26日起至清償日止，按年利率5％計算之利息，
    暨被上訴人以822,000元為上訴人供擔保後，得假執行。上
    訴人不服原判決，上訴聲明為：（一）原判決廢棄；（二）
    廢棄部分，被上訴人第一審之訴及假執行之聲請均駁回。被
    上訴人則聲明：上訴駁回。
四、兩造不爭執之事實：（本院卷2第11頁背面）
    被上訴人於86年6月間與上訴人簽訂系爭合約，委託上訴人
    辦理中正機場跑道、滑行道道面翻修工程及機場北側滑行道
    、停機坪道面伸縮縫更新工程規劃設計（含相關測量）服務
    工作。88年間就其中NS滑行道工程進行正式驗收時，發現有
    冒漿嚴重破壞版塊而導致滑行道無法正常使用之情形，而本
    件翻修更新工程總費用為71,745,495元，其中NS滑行道建造
    費用為4,692,691元。上訴人交付之履約保證金50萬元及系
    爭合約尾款319,068元，現仍由被上訴人扣留，並未返還及
    給付上訴人。
五、本件經本院於96年10月23日與兩造整理並協議簡化之爭點為
    ：（本院卷2第11頁）
（一）NS滑行道工程之瑕疵是否可歸責於上訴人？如可歸責於上
      訴人，上訴人應負之過失責任比例究係若干？
  １、上訴人就B層LCB混凝土之設計未考慮整理排水，有無過失
      ？
  ２、上訴人就系爭工程之設計，未做地質調查，有無過失？
  ３、上訴人就系爭工程之設計，於版塊接縫未設置繫筋或綴筋
      ，有無過失？
  ４、上訴人有無依被上訴人於89年3月9日會議記錄，妥適修正
      設計內容？
  ５、上訴人如就前3項負過失責任，則應負之過失責任比例究
      係若干？
（二）原設計中間層應為軟性級配料，而上訴人改為LCB混凝土
      ，是否有重大過失？
（三）被上訴人就本件請求是否與有過失？其是否有損害賠償請
      求權？得請求之金額為何？
（四）上訴人得否依系爭合約第14條第7款但書之規定，主張僅
      負限制責任？
      爰述之如下：
（一）NS滑行道工程之瑕疵是否可歸責於上訴人？如可歸責於上
      訴人，上訴人應負之過失責任比例究係若干？
  １、上訴人就B層LCB混凝土之設計未考慮整理排水，有無過失
      ？
    (1)被上訴人主張：依系爭合約第3條第1項、第2項、第14條
      第2項及民法第492條之規定，上訴人應確保機場道面依其
      規劃設計進行翻修後，符合系爭合約所預定效用及一般正
      常使用品質之義務。又地面水沿版塊接縫滲入版塊下方後
      ，倘因版塊下材料透水性不足，致使滲入之水分無法快速
      宣洩，將在版塊下方積聚，形成積水之現象，此時若版塊
      下方之地質屬於軟弱之土壤，遇水易弱化膨脹形成泥漿，
      一旦有航機經過擠壓版塊，泥漿即會沿版塊接縫噴湧而出
      ，形成冒漿現象，淘空版塊下方之土壤，引起版塊發生不
      均勻沈陷之現象，並使上層版塊龜裂、損壞。可知，為確
      保翻修後之道面具有系爭合約預定之一般正常使用品質，
      上訴人於進行系爭合約設計規劃工作時，即有考慮整體排
      水之義務，避免滲入版塊下方之水分，因無法及時宣洩而
      發生積水現象等語。上訴人辯以：就LCB混凝土之設計未
      考慮整理排水部分，兩造所訂之系爭契約係「道面翻修」
      及「道面伸縮縫更新工程」之規劃設計及其「相關測量」
      ，不是「全面性整體排水」之規劃設計及其相關測量，鑑
      定報告未審究當初建造之設計單位有無缺失，即將「整體
      排水之設計不良」歸責於上訴人實有不當，且排水多由高
      處往低處流動，而道面高度又較兩側草坪為高，因此，在
      伸縮縫施工良好之情形時，雨水不會經由縫隙滲入等語。
    (2)經查：
    依系爭合約第3條第1項約定：「乙方（即上訴人）應提供
      之服務：一、工程規劃設計：（一）乙方應本專業精神完
      成合約內各項規劃設計服務。1、乙方應確保其所完成有
      關物料採購及工程發包所需之規範、設計及所有文件，均
      按適當之工程專業方法，並以公正無私之原則編製，……
      」，第14條第2項約定：「補充規定：（二）乙方辦理合
      約規定之服務時，應以專業之技術、謹慎與勤勉之態度，
      履行其合約責任，擔任甲方之忠實顧問，隨時保障甲方之
      權益。……」，有系爭合約在卷可憑（原審卷第16、24頁
      ），是上訴人自負有確保機場道面依其規劃設計進行翻修
      後，符合系爭合約所預定之效用及一般正常使用品質之義
      務，而排水問題涉及系爭工程滑行道能否正常使用，自屬
      系爭合約設計服務之內容。
    系爭工程經被上訴人向土木技師公會申請鑑定，該公會以
      NS滑行道之構造、用途及現況，根據上開損壞原因及鑑定
      所依據相關之書面資料、取樣試驗結果深度檢核等，由林
      成功、楊高雄、乙○○3位土木技師以專業知識研判、分
      析、討論提出之鑑定結果為：「1.在翻修版塊時將原來設
      計之20至30公分原透水性較佳之級配層挖除，改以20公分
      LCB混凝土取代，如前文所述，此為版塊損壞之較重要原
      因，阻斷了原來之垂直方向及橫斷面水之通路，造成入侵
      水無法順利排除，另在新舊版塊交接下沒有足以防止級配
      材料之坍落或補救措施之設計而造成積水空洞，因此產生
      向上冒漿之機率增加。……上述所陳項目在本案權重占
      35%，而設計單位應負百分之百責任。」等語，有土木技
      師公會之鑑定報告可按（原審卷第48至49頁）。
    上訴人另辯以：道面高度較兩側草坪為高，在伸縮縫施工
      良好之情形，雨水不會經由縫隙滲入等語。惟若雨勢較大
      ，即使道面多比兩側草坪高，仍會有排水不及致雨水滲入
      之問題，且既有伸縮縫隙存在，不論施工良好與否，雨水
      滲入均屬無法避免，僅係滲入程度之多寡，是自難認如伸
      縮縫施工良好，即無冒漿問題，上訴人上揭所辯，仍不可
      採。
    從而，上訴人就B層LCB混凝土之設計未考慮整理排水，自
      應負過失之責甚明。
  ２、上訴人就系爭工程之設計，未做地質調查，有無過失？
      上訴人主張：依兩造所簽系爭合約之內容，僅限於標的物
      之「道面翻修工程」、「道面伸縮縫更新工程」之規劃設
      計服務，並未約定上訴人必須就標的物所在地做地質調查
      ，且單純之道面翻修及伸縮縫更新工程，與地質調查，係
      屬完全不相干之二事等語，惟查：
    (1)依系爭合約第3條第1項2款及第2項約定：「……乙方（即
      上訴人）應辦理相關測量，並提送測量成果報告，據以按
      甲方（即被上訴人）之圖面規格繪製設計圖。」、「二、
      相關測量：乙方應作必要之相關測量，並提示成果報告書
      5份及全套電腦檔案。」（原審卷第17至18頁），及上述
      系爭合約第3條第1項、第14條第2項約定之內容，可知，
      上訴人就系爭工程，須進行必要之相關測量，考量系爭工
      程與中正機場整體設施之一致性及銜接性，依專業精神按
      適當之工程專業方法確實履行，以確保機場道面於翻修後
      ，符合系爭合約所預定之效用及一般正常使用之品質。而
      版塊下方之地質狀況為何，屬於版塊唧水時，是否連帶產
      生道面冒漿現象（即版塊下方土壤遇水形成泥漿，受航機
      擠壓而沿者版塊接縫湧出地面）之重要問題，核屬機場道
      面翻修後，能否符合系爭合約所預定之效用及一般正常使
      用品質之重要工作項目，當係系爭合約設計服務之內容。
    (2)依上開鑑定報告就此部分鑑定之結果認為：「……設計單
      位對NS滑行道翻修設計階段，對本案地質狀況未做充分了
      解及地質調查，亦沒有從事設計前對本案工程特性及周詳
      之考量等工作，造成本案版塊於唧水時連帶產生路床土壤
      冒漿現象，因而引起版塊損壞。另依據87年8月11日會議
      記錄，為確認版塊翻修數量時，設計單位在原來翻修之位
      置有所變更時，應根據變更後之位置做實際之狀況了解，
      加以區隔重新考量，但卻未在第一時機予以重視，其責難
      以推卸。該項在本案權重為百分之25，設計單位應負百分
      之百責任。」等語（原審卷第17至18頁），足見，上訴人
      就系爭工程之設計，未做地質調查，亦有過失。
  ３、上訴人就系爭工程之設計，於版塊接縫未設置繫筋或綴筋
      ，有無過失？
    (1)上訴人主張：設計之版塊未設置繫筋或綴筋，係在新舊版
      塊之接面處（若同為新版塊則有設置），主要考量因素係
      為避免破壞舊有道面（施工須先在舊有道面之混凝接面挖
      洞在植入鋼筋及灌漿，此過程很容易破壞舊有道面）同時
      考量，若接合不確實失敗率甚高，故設計上改用LCB混凝
      土取代級配加強底層承載能力，又原級配設計已有損害，
      足證其施工應有不當，才改為LCB聚積混凝土塊材料，並
      無不當等語。惟依上開鑑定報告書載有：「……按吳學禮
      編著鋪面、材料工程實務書中第八章剛性道面設計，JCP
      混凝土道面篇或經驗法則而言，版塊翻修時之新舊版塊接
      縫或縮縫都應設計繫筋或綴縫筋，而本案於縱向施工縫及
      橫向縮縫並沒有新設配置，造成版塊接縫處結合力減弱。
      該項在本案權重為10%，設計單位應負100%責任。」等語
      （原審卷第50頁）。可知，版塊翻修時新舊版塊間都應設
      計繫筋或綴縫筋，此為一般工程實務及經驗法則普遍肯認
      之原理，上訴人於版塊接縫未設置繫筋或綴筋，有違上揭
      法則，仍應負過失之責。
  ４、上訴人有無依被上訴人於89年3月9日會議記錄，妥適修正
      設計內容？
      上訴人主張：其確有依被上訴人87年3月9日召開之系爭工
      程發包文件第4次修正文件研討會會議進行修改，並於同
      年月25日以（87）中原字第029號函附相關文件，送請被
      上訴人核准，經被上訴人審核無誤後，系爭工程始正式發
      包施作，是縱認上訴人當初之修正方案，無法解決上述積
      水問題，惟被上訴人於審核時未提出異議，顯見被上訴人
      亦認同上訴人之修改方案等語。惟查：依被上訴人於87年
      3月9日上午10時召開之系爭工程發包文件第4次修正文件
      研討會議載有：「六、決議事項：（二）……新舊道面銜
      接處因級配層高低差，爾後可能產生積水現象破壞道面，
      請研擬改善，防患之可行性」等語，有該會議紀錄附卷可
      按（本院前審卷第82至84頁），可知，於上開會議，被上
      訴人已注意級配料差異可能阻斷滲入水分之宣洩路徑，造
      成積水問題。而上訴人上訴人就該問題，雖於同年3月25
      日（87）中原字第029號函載明其辦理之情形為：「已於
      施工特定條款中2-1節說明」等語，此有該函可憑（本院
      卷1第217至219頁），然細閱上述「施工特定條款2-1節」
      ，並無任何涉及級配料差異可能衍生之積水問題，暨應如
      何防範、處理之說明（本院卷1第220-221頁）。另依上開
      鑑定報告就此部分之鑑定結果１亦認為：「……依據87年
      3月9日會議記錄，業主曾提出新舊道面銜接因級配層高低
      差，可能有積水現象；及在道面翻修時，請設計單位考量
      是否更換繫桿在施工縫部分等問題時，設計單位原有充分
      修正設計之機會，但沒有作妥適之修正設計，喪失契機。
      上述所陳項目在本案權重佔35%，而設計單位應負100% 責
      任。」等語（原審卷第49頁），益見上訴人未依被上訴人
      89年3月9日會議記錄結論妥適修正其設計之內容甚明。
  ５、上訴人如就前3項負過失責任，則應負之過失責任比例究係
      若干？
      經查：上訴人上開1至3項應負過失之責，已如前述，爰就
      系爭工程，上訴人應負之過失責任比例，述之如下：
    (1)依前揭鑑定報告所載，土木技師公會分別按：1、LCB之設
      計未考慮整體排水；2、未做地質調查；3、施工時底層不
      當積水；4、版塊接縫未設置繫筋或綴筋；5、接縫及填縫
      料施作不佳；6、接縫切割深度不足；7、接縫處底層坍落
      未充分填實等7項評估項目，依相關書面資料、取樣試驗結
      果深度檢核等，及3位鑑定技師依專業知識研判、分析、討
      論後，評定設計單位即上訴人、監造單位即財團法人中華
      顧問工程司，及施工單位即承隆營造股份有限公司公司就
      各項應負之責任比例後，認定上訴人應就系爭工程之損害
      合計負擔70%之過失責任比例，有該鑑定報告「鑑定責任
      權重比例結果表」可按（原審卷第52頁）。
    (2)另就上開權重比例評估之依據，經本院函詢土木技師公會
      ，該會於95年7月28日以（94）省土技字第4072號函覆：「
      本案依據中正國際航空站提供會議資料及詢問中原工程顧
      問有限公司，均證實原設計區域與實際施工區域完全無關
      ，然設計者理應對當區地質狀況要做詳細調查、分析，才
      可依憑做出完整設計；本案除未善盡調查、分析之責，又
      忽略施工底層鄰界工法與本案設計提供方式不同，此乃工
      程大忌，設計單位輕易應允可以引用該設計於該區域，同
      時忽略業主及監造單位的提醒（有會議記錄可查），執意
      同意可引用施工，因此種下失敗的關鍵原因，因而將「LCB
      之設計未考慮整體排水」之35%、「未做地質調查」之25%
      等責任完全歸屬給設計單位。另外機場跑道版塊銜接處理
      所當然應設置繫筋或綴筋，卻未納入設計圖，經判定實在
      不應該，因此亦應負全責」等語（本院卷1第129頁），並
      經鑑定技師乙○○先後於93年6月30日、95年5月26日及95
      年8月11日至本院到庭結證在卷（本院前審卷第161至162
      頁、本院卷1第62至63頁、第140至141頁），是上訴人就
      系爭工程之損害，合計應負70%之過失責任比例，應堪認
      定。
（二）原設計中間層應為軟性級配料，而上訴人改為LCB混凝土
      ，是否有重大過失？
  １、按「因過失不法侵害他人致死者，固應負民法第192條、
      第194條所定之損害賠償責任，惟過失為注意之欠缺，民
      法上所謂過失，以其欠缺注意之程度為標準，可分為抽象
      的過失、具體的過失，及重大過失3種。應盡善良管理人
      之注意（即依交易上一般觀念，認為有相當知識經驗及誠
      意之人應盡之注意）而欠缺者，為抽象的過失，應與處理
      自己事務為同一注意而欠缺者，為具體的過失，顯然欠缺
      普通人之注意者，為重大過失。故過失之有無，抽象的過
      失，則以是否欠缺應盡善良管理人之注意定之，具體的過
      失，則以是否欠缺應與處理自己事務為同一之注意定之，
      重大過失，則以是否顯然欠缺普通人之注意定之，苟非欠
      缺其注意，即不得謂之有過失。」（最高法院42年台上字
      第865號判例意旨參照）
  ２、經查：
    (1)翻修後道面龜裂、下陷之主要原因，係因上訴人規劃將原
      透水性較佳之級配料挖除，代以不透水之之LCB混凝土，
      阻斷版塊下方水分之宣洩路徑、造成積水、冒漿之情形，
      已如上述。而上訴人所以將原設計透水性較佳之級配層挖
      除，依上訴人於93年4月29日民事準備書狀所載：「……
      （三）上訴人規劃設計以LCB混凝土代替原始設計，係考
      慮若依原設計施工，需俟植筋密合後方能進行翻修，在有
      限之施工時間將造成整體工程施工延誤，故採取加強底層
      為LCB混凝土構造之設計……」等語（本院前審卷第121至
      122頁），可知，上訴人將原透水性較佳之級配層挖除，
      代以LCB混凝土之設計，係出於施工期間之考量，惟衡諸
      一般經驗法則，一般人就上開版塊之中間層應置何種材料
      ，始能達成其預期效果，或許無此方面之專業知識，然於
      新設計之材料與原設計之材料不同時，應會考慮此不同材
      料間是否有配合、相容之問題，及可能衍生之效果問題，
      惟上訴人就前揭一般人可慮及設想之問題，應注意能注意
      竟未注意，依上說明，已有欠缺普通人之注意義務。
    (2)又被上訴人雖不具專業之工程設計、規劃能力，惟就上訴
      人之設計所可能產生之級配料差異造成版塊下積水之問題
      ，曾於87年3月9日上午10時召開之系爭工程發包文件第4
      次修正文件研討會議決議：「……新舊道面銜接處因級配
      層高低差，爾後可能產生積水現象破壞道面，請研擬改善
      ，防患之可行性」等語，亦如前述，可知，於上開會議，
      被上訴人已注意級配料差異可能阻斷滲入水分之宣洩路徑
      ，上訴人就該級配層之排水問題，僅需稍加注意，即可避
      免相關設計規劃之缺失，竟未注意，仍規劃以不透水之LC
      B混凝土取代既有之透水性級配料，足見，上訴人顯有欠
      缺普通人之注意義務。
    (3)另鑑定證人乙○○於93年6月30日於本院前審審理時結證
      稱：「（提示上訴人93年6月3日民事聲請調查證據狀，請
      就上訴人提出之爭點說明？）……第2、3、4點LCB混凝土
      屬硬質的底層，不透水，又跟週邊材質不同，因為週邊屬
      於軟性級配，軟性透水，因為不同材質，在設計上我們不
      建議這樣做，這是非常不理想的設計……。」、「（提示
      被上證三會議記錄，上訴人未依會議當時被上訴人主動提
      及之事項設計施作，是否亦屬疏失？）業主已經在事前規
      劃時都有提醒設計單位，而設計單位仍然這樣施作，顯然
      極為不恰當。」、「（提示鑑定報告第17頁，請具體說明
      ？）經我們到中正機場實地調查，發覺設計的位置不是現
      在施工的位置，……，我們覺得設計單位有點草率。」等
      語（本院前審卷161至162頁），益見，上訴人疏於注意之
      情節應屬重大。
    (4)從而，本院認上訴人將原設計中間層為軟性級配料，改為
      LCB混凝土，其過失之責，依上開１之說明，應屬顯然欠
      缺普通人注意之重大過失無疑。
（三）被上訴人就本件請求是否與有過失？其是否有損害賠償請
      求權？得請求之金額為何？
  １、按「重大之損害原因，為債務人所不及知，而被害人不預
      促其注意或怠於避免或減少損害者，為與有過失。」民法
      第217條第2項定有明文。是與有過失須符合「損害原因為
      債務人所不及知」，及「被害人不預促其注意或怠於避免
      或減少損害」之要件。
  ２、經查：
    (1)上訴人為工程顧問公司，具有相當之工程專業知識，就機
      場道面可能發生之唧水冒漿，使版塊發生龜裂、下陷之情
      況，備有相當之知識；而LCB混凝土具有不透水性，亦應
      為具有工程專業知識之上訴人所熟知，上訴人應無不知
      LCB混凝土將妨礙水流宣洩，因而造成道面版塊下方積水
      之可能，是就系爭工程之損害原因，已無上訴人所不及知
      之情形。又被上訴人就機場道面可能發生之唧水冒漿問題
      ，曾於87年3月9日舉行之發包文件第4次修正文件研討會
      中，表示：「新舊道面銜接處因級配層高低差，爾後可能
      產生積水現象破壞道面，請研擬改善，防患之可行性。」
      ，已如上述，可見，被上訴人就機場道面可能發生之唧水
      冒漿問題，曾預促上訴人注意，則依上開１之說明，被上
      訴人就機場道面龜裂下陷之損害之發生，當無與有過失。
    (2)依系爭合約第14條補充規定第6款約定：「如乙方（即上
      訴人）所提供之服務有任何失誤、缺陷、瑕疵及其他不符
      合合約之情形時，甲方（即被上訴人）得暫緩支付該缺失
      部份之服務費用，乙方應自費採取補救措施且限期改正完
      成。如因乙方之服務缺失，或因服務缺失而延誤甲方重要
      業務之執行，造成工程或甲方之損害，且該缺失無法補正
      或補正對甲方並無實益者，乙方應就甲方所受之損害負賠
      償責任。」（原審卷第25頁）如上所述，被上訴人於88年
      間進行其中NS滑行道工程之正式驗收時，發現有冒漿嚴重
      破壞版塊導致滑行道無法正常使用之瑕疵，而須全部拆除
      重作，上訴人就該瑕疵應負70%之責任，核與系爭契約之
      上開約定相符，被上訴人自有請求上訴人賠償之權。
    (3)至於損害賠償金額之計算，被上訴人主張以承隆營造股份
      有限公司承攬之「中正國際機場跑道、滑行道道面翻修工
      程及機場北側滑行道、停機坪道面伸縮縫更新工程」（本
      院前審卷第180頁）中有關「NS滑行道道面翻修工程」佔
      上開整體合約結算金額之4,692,691元為計算損害賠償基
      礎，有該契約書明細表可憑（本院前審卷第180至235 頁
      ），復以上訴人應負70%之責任，得出3,284,883元，再扣
      除上訴人履約保證金50萬元及尾款319,068元後，請求上
      訴人賠償2,465,815元，經核相符，應予准許。
（四）上訴人得否依系爭合約第14條第7款但書之規定，主張僅
      負限制責任？
      經查：依系爭合約第14條第7款但書約定：「……如損害
      責任非因乙方（即上訴人）之故意或重大過失所致者，則
      不論本合約之其他規定為何，乙方對本合約之責任，應以
      本合約之總金額為限。」可知，上述之限制責任，係以上
      訴人不具故意或重大過失為前提，惟如前所述，上訴人就
      系爭合約之履行具有重大過失，是上訴人自不得主張上開
      之限制責任。
六、綜上所述，被上訴人本於系爭合約第14條第(六)款之約定，請
    求上訴人賠償3,284,883元，扣抵上訴人之履約保證金50萬
    元及系爭合約服務費尾款319,068元後，請求上訴人賠償2,4
    65,815元，及自起訴狀繕本送達上訴人之翌日（92年4月26
    日）起至清償日止按年息5%計算之利息，洵屬正當，應予准
    許，原審為被上訴人勝訴之判決，並無不合。上訴意旨指摘
    原判決不當，聲明廢棄改判，為無理由，應予駁回。
七、本件事證已臻明確，兩造其餘之攻擊、防禦方法核與判決結
    果不生影響，爰毋庸一一論述，併此敘明。
八、據上論結，本件上訴為無理由，依民事訴訟法第449條第1項
    、第78條，判決如主文。
中　　華　　民　　國　　96　　年　　12　　月　　12　　日
 　　　　　　　　　 民事第十二庭
                        審判長法　官  陳駿璧
　　　　　　　　　　　　　　  法　官  王麗莉
　　　　　　　　　　　　　　　法　官  陳邦豪
正本係照原本作成。
如不服本判決，應於收受送達後20日內向本院提出上訴書狀，其
未表明上訴理由者，應於提出上訴後20日內向本院補提理由書狀
（均須按他造當事人之人數附繕本）上訴時應提出委任律師或具
有律師資格之人之委任狀；委任有律師資格者，另應附具律師資
格證書及釋明委任人與受任人有民事訴訟法第466條之1第1項但
書或第2項（詳附註）所定關係之釋明文書影本。
中　　華　　民　　國　　96　　年　　12　　月　　12　　日
　　　　　　　　　　　　　　　書記官  李佳樺
附註：
民事訴訟法第466條之1（第1項、第2項）：
對於第二審判決上訴，上訴人應委任律師為訴訟代理人。但上訴
人或其他法定代理人具有律師資格者，不在此限。
上訴人之配偶、三親等內之血親、二親等內之姻親，或上訴人為
法人、中央或地方機關時，其所屬專任人員具有律師資格並經法
院認為適當者，亦得為第三審訴訟代理人。
